---
title: "Project_enseignement"
author: "Biton Cherif SAKO-OUATTARA J.Ulrich/ 10-01-2026"
date: "2026-03-22"
output: html_document
---

```{r setup, include=FALSE}
library(here)

# Working directory
knitr::opts_knit$set(root.dir = here::here())

# Options des chunks avec fig.path absolu
knitr::opts_chunk$set(
  echo       = TRUE,
  warning    = FALSE,
  message    = FALSE,
  fig.path   = paste0(here::here("Output/figures"), "/"),
  fig.width  = 8,
  fig.height = 5,
  dpi        = 300,
  dev        = c("png", "pdf")
)


```

# Installation et chargement des packages

```{r}

packages <- c("tidyverse", "readxl", "forecast", 
              "tseries", "xtable", "rprojroot", "strucchange")

installed <- rownames(installed.packages())
to_install <- packages[!packages %in% installed]

if (length(to_install) > 0) {
  install.packages(to_install)
}
library(lmtest)
library(rprojroot)
library(tidyverse)
library(readxl)
library(forecast)
library(tseries)
library(xtable)      
library(strucchange)
library(kableExtra)


```

# Fonction utilitaire : exporter un tableau en .tex

```{r fonction_tableau, include=FALSE}
save_latex_table <- function(x, filename, caption = "", label = "") {
  filepath <- here::here("Output/tables", paste0(filename, ".tex"))
  
  kable(
    x,
    format    = "latex",
    booktabs  = TRUE,
    caption   = caption,
    label     = label,
    linesep   = ""
  ) %>%
    kable_styling(
      latex_options = c("striped"),
      stripe_color  = "gray!10",
      full_width    = FALSE
    ) %>%
    
    gsub(pattern     = "\\\\begin\\{table\\}.*?\\n", 
         replacement = "", 
         x           = .) %>%
    gsub(pattern     = "\\\\end\\{table\\}", 
         replacement = "", 
         x           = .) %>%
    gsub(pattern     = "\\\\caption\\{.*?\\}\\n",
         replacement = "",
         x           = .) %>%
    writeLines(filepath)
  
  message("Table sauvegardée : ", filepath)
}
```

#Chargement de la base de données

```{r}

# Détection automatique du fichier dans Data/
data_file <- list.files(
  path       = "Data/",              
  pattern    = "\\.(csv|xlsx|xls)$",
  full.names = TRUE
)[1]

if (grepl("\\.csv$", data_file)) {
  enseignement <- read.csv(data_file, sep = ",", encoding = "UTF-8")
} else {
  enseignement <- read_excel(data_file)
}

message("Fichier chargé : ", data_file)

```

# Visualisation de la série

```{r graphe_serie_brute}

# Création de la série
base_ensei <- ts(enseignement$Value, start=c(2015,1), frequency=12)

# Plot principal
plot(base_ensei,
     main = "l'IHPC des services d'enseignements ",
     xlab = "Année",
     ylab = " Les valeurs de l'indice (base 2023 = 100)",
     col  = "darkblue")



segments(x0 = 2017 + 1/12, y0 = 88.6, 
         x1 = 2017 + 1/12, y1 = 104, 
         col = "orange", lty = 4, lwd = 3)

segments(x0 = 2018 + 2/12, y0 = 89.8, 
         x1 = 2018 + 2/12, y1 = 104, 
         col = "green", lty = 4, lwd = 3)

segments(x0 = 2021 + 10/12, y0 = 97.6, 
         x1 = 2021 + 10/12, y1 = 104, 
         col = "red", lty = 4, lwd = 3)

segments(x0 = 2025 + 1/12, y0 = 95, 
         x1 = 2025 + 1/12, y1 = 104, 
         col = "green", lty = 4, lwd = 3)

# Ajoute des légendes directement sur les lignes
text(x = 2016 + 12/12, y = 89.6, 
     labels = "Réforme du continuum ", 
     col = "black", srt = 90, adj = -1, cex=0.7)
text(x = 2018 + 0.5/12, y = 89.5, 
     labels = "Mise à jour des des certifications et diplômes", 
     col = "black", srt = 90, adj = -.1, cex=0.7)
text(x = 2021 + 8/12, y = 93.9, 
     labels = "Effet post-COVID-19", 
     col = "black", srt = 90, adj = -.5, cex=0.7)
text(x = 2024 + 12/12, y = 95, 
     labels = "Base 2023 pondérations", 
     col = "black", srt = 90, adj = 0.2, cex=0.7)


```

# Préparation et description de la série de janvier 2015 à mai 2025.

```{r graph de 2015 jav -2025 mai }
base1 <- window(base_ensei, start= c(2015,1), end= c(2025,5))
plot(base1, 
     main = "l'IHPC des services d'enseignements",
     xlab = "Année",
     ylab = "IHPC de la fonction d'enseignement (base 2023 = 100)",
     col  = "blue")
points(window(base_ensei, start= c(2015,1), frequency=1), 
       pch = 16, cex=1,col=4)# Mois de janvier
points(window(base_ensei, start= c(2015,7), frequency=1), 
       pch = 16, cex=1,col=2)# Mois de juillet 
points(window(base_ensei, start= c(2015,10), frequency=1), 
       pch = 16, cex=1,col=3)# Mois d'octobre
legend("topleft", pch=16, col= c(4,2,3), legend = c("Janvier", "Juillet", "Octobre"))



```

# Vérification de la saisonnalité et de la tendance

La visualisation de "plot(decompose(base_ensei, type = "multiplicative"))", nous permettra d'approuver ou de rejeter nos dires sur la saisonnalité et la tendance.

```{r graph_saisonnalité_tendance}

plot(decompose(base1, type = "additive"))

# plot(decompose(base_ensei, type = "additive")), donne une décomposition de la série en plusieurs partie: 
   # - Observed donnne le graph original 
   # - Trend, la tendance
   # - Seasonal, la saisonnalité
   # - Random, les résidus

```

# Fonction de lissage par la méthode de Holt-Winters

# Initialisation des paramètre

```{r lissage_initial}
# Sur la 1ere annee (p=12 mois), on calcule :
#   => niveau initial
#   a_p = Ybar_p + (p-1)/2 * b_p
#   => pente de la droite MCO sur la 1ere annee
#   b_p = [12/(p(p^2-1))] * [sum_{k=1}^{p} k*Y_k - p(p+1)/2 * Ybar_p]
#   => coefficients saisonniers initiaux
#   S_j = Y_j - a_p - b_p*(j-p)/p  pour j=1,...,p
p <- 12
valeur_initiale <- window(base1, start = c(2015,1), end = c(2015,12))

# Pente initiale
b_p <- (12 / (p * (p^2 - 1))) * (sum((1:p) * as.numeric(valeur_initiale)) - 
        (p * (p + 1) / 2) * mean(valeur_initiale))

# Niveau initial
a_p <- mean(valeur_initiale) + ((p - 1) / 2) * b_p

# Coefficients saisonniers
sj <- as.numeric(valeur_initiale) - a_p - b_p * ((1:p) - p) / p

# ── Tableau 1 : Paramètres initiaux ──────────────────────────
df_params <- data.frame(
  Paramètre   = c("Niveau initial", 
                  "Pente initiale "),
  Valeur      = c(round(a_p, 4), 
                  round(b_p, 6))
)

save_latex_table(
  x        = df_params,
  filename = "tab_params_initiaux",
  caption  = "Paramètres initiaux de Holt-Winters (année 2015)",
  label    = "tab:params_initiaux"
)

# ── Tableau 2 : Coefficients saisonniers ─────────────────────
df_sj <- data.frame(
  Mois                  = c("Jan","Fév","Mar","Avr","Mai","Jun",
                             "Jul","Aoû","Sep","Oct","Nov","Déc"),
  Coefficient   = round(sj, 4),
  check.names           = FALSE
)

# Ligne de somme
df_sj_total <- rbind(
  df_sj,
  data.frame(
    Mois                = "Somme",
    Coefficient = round(sum(sj), 6),
    check.names         = FALSE
  )
)

save_latex_table(
  x        = df_sj_total,
  filename = "tab_coeff_saisonniers_init",
  caption  = "Coefficients saisonniers initiaux (année 2015)",
  label    = "tab:coeff_saisonniers_init"
)

# ── Affichage console ─────────────────────────────────────────
cat("INITIALISATION HOLT-WINTERS (année 2015)\n\n")
cat(sprintf("Niveau initial  a_p = %.4f\n", a_p))
cat(sprintf("Pente initiale  b_p = %.6f  (%.4f pt/mois)\n", b_p, b_p))
cat("\nCoefficients saisonniers initiaux S_j :\n")
cat(sprintf("  %-3s : %+.4f\n",
    c("Jan","Fév","Mar","Avr","Mai","Jun",
      "Jul","Aoû","Sep","Oct","Nov","Déc"),
    round(sj, 4)))
cat(sprintf("\nSomme des S_j = %.6f \n", sum(sj)))
```

## Les mises a jour et la prevision

```{r Les mises à jour}
# BOUCLE DE MISE A JOUR -- Algorithme Holt-Winters
l <- length(base1)
Y <- as.numeric(base1)
t <- 1:l

ALPHA <- 0.99   # niveau   : grande importance aux observations récentes.
BETA  <- 0.125   # tendance  : tres rigide (tendance lente et stable)
DELTA <- 1   # saisonnalite : forte


# Initialisation
a_T <- numeric(l);  a_T[p] <- a_p
b_T <- numeric(l);  b_T[p] <- b_p
S_T <- c(sj, rep(NA, l - length(sj)))
Y_est <- rep(NA, l)
Y_est[1:p] <- a_p + b_p + sj[1:p]

# Boucle principale
for (t in (p + 1):l) {
  a_T[t] <- ALPHA * (Y[t] - S_T[t - p]) + (1 - ALPHA) * (a_T[t-1] + b_T[t-1])
  b_T[t] <- BETA  * (a_T[t] - a_T[t-1]) + (1 - BETA)  * b_T[t-1]
  S_T[t] <- DELTA * (Y[t] - a_T[t])      + (1 - DELTA) * S_T[t - p]
  if (t < l) Y_est[t + 1] <- a_T[t] + b_T[t] + S_T[t - p + 1]
}

# Conversion en séries temporelles
Y_est_ts <- ts(Y_est, start = c(2015,1), end = c(2025,5), frequency = 12)

# Prévision Juin-Sep 2025
idx_sais    <- S_T[c(l-12+6, l-12+7, l-12+8, l-12+9)]
Y_pred_liss <- a_T[l] + b_T[l] * (1:4) + idx_sais
Y_pred_liss_ts <- ts(Y_pred_liss, start = c(2025,6), end = c(2025,9), frequency = 12)


# ── Tableau 1 : Coefficients de lissage ──────────────────────
df_coeffs <- data.frame(
  Paramètre   = c("alpha (Niveau)",
                  "beta (Tendance)",
                  "delta (Saisonnalité)"),
  Valeur      = c(ALPHA, BETA, DELTA),
  Interprétation = c("Grande réactivité aux observations récentes",
                     "Tendance lente et stable",
                     "Saisonnalité entièrement mise à jour")
)

save_latex_table(
  x        = df_coeffs,
  filename = "tab_coeff_lissage",
  caption  = "Coefficients de lissage retenus pour Holt-Winters",
  label    = "tab:coeff_lissage"
)

# ── Tableau 2 : Paramètres finaux ────────────────────────────
df_final <- data.frame(
  Paramètre = c("Niveau final ",
                "Pente finale "),
  Valeur    = c(round(a_T[l], 4),
                round(b_T[l], 6))
)

save_latex_table(
  x        = df_final,
  filename = "tab_params_finaux",
  caption  = "Paramètres finaux de Holt-Winters",
  label    = "tab:params_finaux"
)

# ── Tableau 3 : Coefficients saisonniers finaux ──────────────
df_sT <- data.frame(
  Mois                = c("Jan","Fév","Mar","Avr","Mai","Jun",
                           "Jul","Aoû","Sep","Oct","Nov","Déc"),
  Coefficient = round(S_T[(l-11):l], 4),
  check.names         = FALSE
)

df_sT_total <- rbind(
  df_sT,
  data.frame(
    Mois                = "Somme",
    Coefficient = round(sum(S_T[(l-11):l]), 6),
    check.names         = FALSE
  )
)

save_latex_table(
  x        = df_sT_total,
  filename = "tab_coeff_saisonniers_finaux",
  caption  = "Coefficients saisonniers finaux",
  label    = "tab:coeff_saisonniers_finaux"
)

# ── Tableau 4 : Prévisions Juin-Sep 2025 ────────────────────
df_pred <- data.frame(
  Mois         = c("Juin 2025", "Juillet 2025",
                   "Août 2025", "Septembre 2025"),
  `$\\hat{Y}$` = round(Y_pred_liss, 4),
  check.names  = FALSE
)

save_latex_table(
  x        = df_pred,
  filename = "tab_prevision_lissage",
  caption  = "Prévisions par lissage exponentiel de Holt-Winters (Juin--Septembre 2025)",
  label    = "tab:prevision_lissage"
)

# ── Affichage console ────────────────────────────────────────
cat(sprintf("Niveau final  a_T = %.4f\n", a_T[l]))
cat(sprintf("Pente finale  b_T = %.6f\n", b_T[l]))
```

# Vérifions si le bruit est blanc ou pas

```{r tests_residus_hw}

# ── Reconstruction correcte des résidus ──────────────────────
# t est écrasé par la boucle → recréer le vecteur temps
t_vect  <- 1:l
residus <- as.numeric(base1) - as.numeric(Y_est_ts)

# Retirer les NA éventuels pour les tests
residus_clean <- residus[!is.na(residus)]
t_clean       <- t_vect[!is.na(residus)]

# ── TEST 0 — Centralité (Student) ────────────────────────────
# H0 : moyenne des résidus = 0
cat("\nCENTRALITE (t de Student)\n")
t_test <- t.test(residus_clean, mu = 0)
print(t_test)
if (t_test$p.value > 0.05) {
  cat("p-value =", round(t_test$p.value, 6),
      "> 0.05 → Moyenne des résidus = 0 à 95%\n")
} else {
  cat("p-value =", round(t_test$p.value, 6),
      "< 0.05 → Moyenne des résidus ≠ 0 à 95%\n")
}

# ── TEST 1 — Homoscédasticité (Breusch-Pagan) ────────────────
# H0 : résidus homoscédastiques
# bptest() nécessite un objet lm → on régresse résidus ~ t
cat("\nHomoscédasticité (Breusch-Pagan)\n")
lm_res <- lm(residus_clean ~ t_clean)
bp     <- bptest(lm_res)
print(bp)
if (bp$p.value > 0.05) {
  cat("p-value =", round(bp$p.value, 6),
      "> 0.05 → Résidus homoscédastiques à 95%\n")
} else {
  cat("p-value =", round(bp$p.value, 6),
      "< 0.05 → Hétéroscédasticité détectée à 95%\n")
}

# ── TEST 2 — Indépendance résidus / t ─────────────────────────
# H0 : corrélation nulle entre résidus et t
cat("\nIndépendance résidus / variable exogène\n")
cor_test <- cor.test(residus_clean, t_clean)
print(cor_test)
if (cor_test$p.value > 0.05) {
  cat("p-value =", round(cor_test$p.value, 6),
      "> 0.05 → Résidus indépendants de t à 95%\n")
} else {
  cat("p-value =", round(cor_test$p.value, 6),
      "< 0.05 → Dépendance détectée à 95%\n")
}

# ── TEST 3 — Autocorrélation (Ljung-Box) ─────────────────────
# H0 : pas d'autocorrélation jusqu'au lag 12
cat("\nAutocorrélation (Ljung-Box)\n")
lb <- Box.test(residus_clean, lag = 12, type = "Ljung-Box")
print(lb)
if (lb$p.value > 0.05) {
  cat("p-value =", round(lb$p.value, 6),
      "> 0.05 → Résidus non autocorrélés à 95%\n")
} else {
  cat("p-value =", round(lb$p.value, 6),
      "< 0.05 → Autocorrélation détectée à 95%\n")
}

# ── TEST 4 — Normalité (Shapiro-Wilk) ────────────────────────
# H0 : résidus normalement distribués
cat("\nNormalité (Shapiro-Wilk)\n")
sw <- shapiro.test(residus_clean)
print(sw)
if (sw$p.value > 0.05) {
  cat("p-value =", round(sw$p.value, 6),
      "> 0.05 → Résidus normalement distribués à 95%\n")
} else {
  cat("p-value =", round(sw$p.value, 6),
      "< 0.05 → Normalité rejetée à 95%\n")
}

# ── Tableau récapitulatif ─────────────────────────────────────
resultats_tests_hw <- data.frame(
  Test       = c("Centralité (Student)",
                 "Homoscédasticité (Breusch-Pagan)",
                 "Indépendance résidus / t (cor.test)",
                 "Autocorrélation (Ljung-Box)",
                 "Normalité (Shapiro-Wilk)"),
  Statistique = round(c(t_test$statistic,
                         bp$statistic,
                         cor_test$statistic,
                         lb$statistic,
                         sw$statistic), 4),
  `p-value`  = round(c(t_test$p.value,
                        bp$p.value,
                        cor_test$p.value,
                        lb$p.value,
                        sw$p.value), 7),
  Décision   = ifelse(
    c(t_test$p.value, bp$p.value, cor_test$p.value,
      lb$p.value, sw$p.value) > 0.05,
    "Ne pas rejeter $H_0$",
    "Rejeter $H_0$"),
  check.names = FALSE
)

save_latex_table(
  x        = resultats_tests_hw,
  filename = "tab_resultats_tests_holt_winters",
  caption  = "Tests de validation des résidus --- Lissage de Holt-Winters",
  label    = "tab:resultats_tests_holt_winters"
)
```

## Graphique des previsions par lissage

```{r graphe_prevision_lissage}
# Palette professionnelle
col_obs    <- "#2C3E50"   # Bleu marine foncé  → série observée
col_est    <- "#2980B9"   # Bleu ciel          → estimations
col_prev   <- "#E74C3C"   # Rouge vif          → prévisions
col_ic     <- "#E74C3C44" # Rouge plus visible → zone IC
col_reel   <- "#27AE60"   # Vert émeraude      → valeurs réelles test
col_grille <- "#ECF0F1"   # Gris très clair    → grille

# IC
rmse_app   <- sqrt(mean((base1[1:l] - Y_est[1:l])^2, na.rm = TRUE))
t_prev     <- as.numeric(time(Y_pred_liss_ts))
bsup_liss  <- as.numeric(Y_pred_liss_ts) + 1.96 * rmse_app
binf_liss  <- as.numeric(Y_pred_liss_ts) - 1.96 * rmse_app
serie_test <- window(base_ensei, start = c(2025,6), end = c(2025,9))
Y_est_ts   <- ts(Y_est, start = c(2015,1), end = c(2025,5), frequency = 12)

# ── Fond et marges ───────────────────────────────────────────
par(bg    = "white",
    mar   = c(5, 5, 4, 2),
    family = "serif")

# ── Tracé principal ──────────────────────────────────────────
plot(base1,
     main = paste0("Lissage Holt-Winters Additif\n",
                   "(alpha=",ALPHA,", beta=",BETA,", delta=",DELTA,")"),
     xlab = "Année",
     ylab = "IHPC (base 2023 = 100)",
     col  = col_obs,
     lwd  = 2,
     xlim = c(2015, 2026.2),
     ylim = c(83, 112),   # ylim élargi pour bien voir l'IC
     xaxt = "n",
     yaxt = "n",
     bty  = "n")

axis(1, at = seq(2015, 2026), labels = seq(2015, 2026),
     las = 2, cex.axis = 0.82)
axis(2, las = 1, cex.axis = 0.85,
     col.axis = "gray30", col = "gray70", tck = -0.02)

# ── Grille ───────────────────────────────────────────────────
abline(h   = seq(83, 112, by = 5),
       col = col_grille, lty = 1, lwd = 1.2)
abline(v   = seq(2015, 2026),
       col = col_grille, lty = 1, lwd = 1.2)

# ── Série observée ───────────────────────────────────────────
lines(base1, col = col_obs, lwd = 2)

# ── Zone IC bien visible ──────────────────────────────────────
polygon(c(t_prev, rev(t_prev)),
        c(bsup_liss, rev(binf_liss)),
        col    = col_ic,
        border = NA)

# ── Bornes IC en pointillé ───────────────────────────────────
lines(t_prev, bsup_liss,
      col = col_prev, lty = 3, lwd = 1.5)
lines(t_prev, binf_liss,
      col = col_prev, lty = 3, lwd = 1.5)

# ── Estimations ──────────────────────────────────────────────
lines(Y_est_ts, col = col_est, lty = 4, lwd = 1.5)

# ── Prévisions en POINTILLÉ ──────────────────────────────────
lines(t_prev, as.numeric(Y_pred_liss_ts),
      col = col_prev, lty = 2, lwd = 2.5)  # lty=2 → pointillé

# ── Valeurs réelles en LIGNE CONTINUE ────────────────────────
lines(serie_test, col = col_reel, lty = 1, lwd = 2.5)  # lty=1 → continu


# ── Ligne verticale fin apprentissage ────────────────────────
abline(v   = 2025 + 5/12,
       col = "gray50", lty = 2, lwd = 1.2)
text(x      = 2025 + 5/12,
     y      = 100,
     labels = "Début de la prévision",
     col    = "gray50",
     cex    = 0.7,
     pos    = 2,    # pos=2 → texte à gauche de la ligne
     srt    = 90)

# ── Légende ──────────────────────────────────────────────────
legend("topleft",
       legend = c("IHPC observé",
                  "Valeurs estimées",
                  "Prévisions Juin-Sep 2025",
                  "IC à 95 %",
                  "Valeurs réelles Juin-Sep 2025"),
       col    = c(col_obs, col_est, col_prev, col_prev, col_reel),
       lty    = c(1, 2, 2, NA, 1),
       lwd    = c(2, 1.5, 2.5, NA, 2.5),
       pch    = c(NA, NA, 19, NA, 17),
       fill   = c(NA, NA, NA, col_ic, NA),
       border = c(NA, NA, NA, col_prev, NA),
       bty    = "n",
       cex    = 0.78,
       x.intersp = 0.8)

# ── Cadre externe léger ──────────────────────────────────────
box(col = "gray80", lwd = 0.8)
```

# Evaluation -- EQM et couverture

```{r EQM et couverture}

# ── Tableau 1 : Prévisions vs Valeurs observées ──────────────
mois_pred    <- c("Juin 2025","Juillet 2025","Août 2025","Septembre 2025")
#serie_test <- window(base_ensei, start = c(2025,6), end = c(2025,9))

erreurs_liss_HOLT_WINTERS <- as.numeric(serie_test) - Y_pred_liss

df_liss_HOLT_WINTERS <- data.frame(
  Mois                     = mois_pred,
  Valeur_prévue          = round(Y_pred_liss, 4),
  Valeur_observée        = round(as.numeric(serie_test), 4),
  Erreur          = round(erreurs_liss_HOLT_WINTERS, 4),
  
  check.names = FALSE
)

save_latex_table(
  x        = df_liss_HOLT_WINTERS,
  filename = "tab_prevision_vs_observe_HOLT_WINTERS",
  caption  = "Prévisions et valeurs observées --- Lissage de Holt-Winters 
              (Juin--Septembre 2025)",
  label    = "tab:prevision_vs_observe_HOLT_WINTERS"
)

# ── Tableau 2 : EQM  ──────────────────────────────────
EQM_liss_HOLT_WINTERS  <- mean(erreurs_liss_HOLT_WINTERS^2)

rmse_liss_HOLT_WINTERS <- sqrt(EQM_liss_HOLT_WINTERS)

indicateur <- c("EQM", "RMSE")
valeur <- c(EQM_liss_HOLT_WINTERS , rmse_liss_HOLT_WINTERS)


 df_eqm_HOLT_WINTERS <- data.frame(
  `Indicateur`       = indicateur,
  `Valeur`      = round(valeur, 6),
  check.names = FALSE
  )


save_latex_table(
  x        = df_eqm_HOLT_WINTERS,
  filename = "tab_eqm_HOLT_WINTERS",
  caption  = "Erreur quadratique moyenne--HOLT-WINTERS",
  label    = "tab:eqm_HOLT_WINTERS"
)

# ── Tableau 3 : Couverture de l'IC à 95 % ───────────────────
#rmse_app   <- sqrt(mean((base1[1:l] - Y_est[1:l])^2, na.rm = TRUE))
IC_inf_liss_HOLT_WINTERS <- Y_pred_liss - 1.96 * rmse_app
IC_sup_liss_HOLT_WINTERS <- Y_pred_liss + 1.96 * rmse_app
dans_IC_HOLT_WINTERS     <- as.numeric(Y_pred_liss) >= IC_inf_liss_HOLT_WINTERS &
               as.numeric(Y_pred_liss) <= IC_sup_liss_HOLT_WINTERS
couverture_liss_HOLT_WINTERS <- mean(dans_IC_HOLT_WINTERS)

df_couverture_HOLT_WINTERS <- data.frame(
  Mois              = mois_pred,
  `Valeur prédite` = round(as.numeric(Y_pred_liss), 4),
  `Borne inf. IC`   = round(IC_inf_liss_HOLT_WINTERS, 4),
  `Borne sup. IC`   = round(IC_sup_liss_HOLT_WINTERS, 4),
  `Dans l'IC`       = ifelse(dans_IC_HOLT_WINTERS, "Oui", "Non"),
  check.names       = FALSE
)

# Ligne de synthèse
df_couverture_total_HOLT_WINTERS <- rbind(
  df_couverture_HOLT_WINTERS,
  data.frame(
    Mois              = "Couverture globale",
    `Valeur prédite` = NA,
    `Borne inf. IC`   = NA,
    `Borne sup. IC`   = NA,
    `Dans l'IC`       = paste0(round(couverture_liss_HOLT_WINTERS * 100, 0),
                                "% (",sum(dans_IC_HOLT_WINTERS),"/4)}"),
    check.names       = FALSE
  )
)
#Sauvegarde
save_latex_table(
  x        = df_couverture_total_HOLT_WINTERS,
  filename = "tab_couverture_ic_HOLT_WINTERS",
  caption  = "Couverture de l'intervalle de confiance à 95%---HOLT-WINTERS",
  label    = "tab:couverture_ic_HOLT_WINTERS"
)

# ── Affichage console ────────────────────────────────────────
cat("=== ÉVALUATION DU LISSAGE HOLT-WINTERS ===\n\n")
cat(sprintf("  EQM              = %.6f\n", EQM_liss_HOLT_WINTERS))
cat(sprintf("  Couverture IC 95%% = %.0f%%  (%d/4 obs. dans l'IC)\n",
            couverture_liss_HOLT_WINTERS * 100, sum(dans_IC_HOLT_WINTERS)))
```

# MODELISATION PAR DECOMPOSITION

# Calcul du pourcentage de l'évolution de l'indice de 2015 à 2025

Le calcul du taux de variation est de voir l'évolution de l'indice de la série sur la période d'étude.

```{r stats_desc}
# Calculs
base2 <- window(base_ensei, start = c(2015,1), end = c(2022,12))

minimum       <- min(base1)
maximum       <- max(base1)
taux_variation <- (maximum - minimum) / maximum * 100

# Data frame
df_stats <- data.frame(
  Statistique = c("Minimum",
                  "Maximum",
                  "Taux de variation (\\%)"),
  Valeur      = c(round(minimum, 4),
                  round(maximum, 4),
                  round(taux_variation, 4))
)

# Sauvegarde
save_latex_table(
  x        = df_stats,
  filename = "tab_stats_desc",
  caption  = "Statistiques descriptives de la série \\IHPC{} Enseignement 
              (Janvier 2015 -- Mai 2025)",
  label    = "tab:stats_desc"
)
```

#Le test de Buys-Ballot pour vérification du modèle additif

```{r}
buys_ballot <- matrix(base2, ncol = 12, byrow = TRUE)
moyennes <- apply(buys_ballot, 2, mean, na.rm = TRUE)
ecarts_types <- apply(buys_ballot, 2, sd, na.rm = TRUE)


modele_additif <- data.frame(
  Mois = month.abb,
  Moyenne = round(moyennes,2),
  Ecart_Type = round(ecarts_types,2)
)
print(modele_additif)

# Sauvegarde
save_latex_table(
  x        = modele_additif,
  filename = "tab_modele_additif",
  caption  = " Evolution de la moyenne et de sigma chaque mois",
  label    = "tab:modele_additif"
)

```

# Vérification de la continuité de la série sur la période d'étude

```{r}
# Détection automatique des ruptures
breakpoints(base2 ~ 1)

 #breakpoints(base_ensei ~ 1) vient du package strucchange en R. Il sert à détecter automatiquement des ruptures structurelles dans une série temporelle. En d'autre terme, le modèle teste s’il existe des points dans le temps où la série “casse” et passe à un autre régime (par exemple, une moyenne différente avant et après une date).


```

#Moyenne Mobile (MM)

```{r graph_moyenne_mobiel}

moy_mob <- function(serie, ordre, type, poids = NULL, plot = TRUE) {
  n <- length(serie)
  
  # --- Vérifications ---
  if (!type %in% c("MMS", "MMP")) stop("Le type doit être MMS ou MMP")
  if (ordre > n) stop("L'ordre ne peut pas dépasser la longueur de la série")
  
  resultat <- rep(NA, n)
  
  # --- MMS ---
  if (type == "MMS") {
    if (ordre %% 2 == 0) {
      coef <- c(1/2, rep(1, ordre - 1), 1/2) / ordre
      for (i in (ordre/2 + 1):(n - ordre/2)) {
        resultat[i] <- sum(coef * serie[(i - ordre/2):(i + ordre/2)])
      }
    } else {
      coef <- rep(1, ordre) / ordre
      for (i in ((ordre + 1)/2):(n - (ordre - 1)/2)) {
        resultat[i] <- sum(coef * serie[(i - (ordre-1)/2):(i + (ordre-1)/2)])
      }
    }
  }
  
  # --- MMP ---
  if (type == "MMP") {
    if (is.null(poids)) stop("Tu dois fournir un vecteur de poids pour la MMP")
    if (length(poids) != ordre) stop("Le vecteur poids doit avoir la même longueur que l'ordre")
    
    if (ordre %% 2 == 0) {
      for (i in (ordre/2 + 1):(n - ordre/2)) {
        resultat[i] <- sum(poids * serie[(i - ordre/2):(i + ordre/2)]) / sum(poids)
      }
    } else {
      for (i in ((ordre + 1)/2):(n - (ordre - 1)/2)) {
        resultat[i] <- sum(poids * serie[(i - (ordre-1)/2):(i + (ordre-1)/2)]) / sum(poids)
      }
    }
  }
  
  # --- Transformer en série temporelle alignée ---
  resultat_ts <- ts(resultat, start = start(serie), frequency = frequency(serie))
  
  # --- Graphique intégré ---
  if (plot) {
    plot(serie,
    main = "l'IHPC des services d'enseignements",
     xlab = "Année",
     ylab = "IHPC de la fonction d'enseignement (base 2023 = 100)",
     col="darkblue")
    
    lines(resultat_ts, col = "red", lwd = 1.5, lty = 2)
    
    legend("topleft",
           legend = c("Série originale", paste("Moyenne mobile (", ordre, ")", sep="")),
           col = c("darkblue", "red"),
           lty = c(1, 2),
           lwd = c(2, 1.5),
           bty = "n")
  }
  
  # --- Retourne toutes les valeurs de la MM ---
  return(resultat)
}

# Exemple d'appel
moy_mobile <- moy_mob(base2, 12, "MMS", plot = TRUE)

# Affiche toutes les valeurs
moy_mobile
```

#Les coefficients saisonniers

```{r}
# Les coefficients saisonniers
coef_saisonniers <- function(serie, ordre, modele, frequence = 12) {
  
  # --- Vérifications ---
  if (!modele %in% c("additif", "multiplicatif")) {
    stop("Le modèle doit être 'additif' ou 'multiplicatif'")
  }
  
  # --- Étape 1 : Estimation de la tendance via moy_mob ---
  tendance <- moy_mob(serie, ordre, type = "MMS", plot = FALSE)
  
  # --- Étape 2 : Retirer la tendance ---
  if (modele == "additif") {
    serie_sans_tendance <- serie - tendance        
  } else {
    serie_sans_tendance <- serie / tendance        
  }
  
  # --- Étape 3 : Moyenne par période ---
  n <- length(serie)
  mois <- rep(1:frequence, length.out = n)        # 1,2,...,12,1,2,...,12,...
  
  coefs <- tapply(serie_sans_tendance, mois, median, na.rm = TRUE)
  
  # --- Étape 4 : Normalisation ---
  if (modele == "additif") {
    coefs <- coefs - mean(coefs, na.rm = TRUE)   # somme = 0
  } else {
    coefs <- coefs / mean(coefs, na.rm = TRUE)   # moyenne = 1
  }
  
  # --- Résultat ---
  coefs <- round(as.numeric(coefs), 4)
  names(coefs) <- month.abb  # Jan, Feb, ..., Dec
  somme_coef <- sum(coefs)
  
  # --- Retourner un data.frame complet ---
  coeff_saisonniers <- data.frame(
    Mois = c(month.abb, "Somme"),
    Coefficient = c(coefs, round(somme_coef, 4))
  )
  
  # Sauvegarde 
  save_latex_table(
  x        = coeff_saisonniers,
  filename = "tab_coeff_saisonniers_decomposition",
  caption  = "Les coefficients saisonniers",
  label    = "tab:coeff_saisonniers_decomposition"
)
  
  return(coeff_saisonniers)
}

# Exemple d'appel
coefficient_saisonniers <- coef_saisonniers(base2, 12, "additif")

coefficient_saisonniers
```

# Déterminons la tendance

```{r}
tendance <- function(serie, ordre, modele) {
  
  n <- length(serie)
  
  # --- Étape 1 : Coefficients saisonniers ---
  sai_estim <- coef_saisonniers(serie, ordre, modele)
  sai_estim <- sai_estim$Coefficient[1:ordre]

  # --- Étape 2 : Série CVS ---
  t     <- 1:n
  y_cvs <- as.numeric(serie) - rep(as.numeric(sai_estim), length.out = n)

  # --- Étape 3 : Régression polynomiale ---
  y_estim <- lm(y_cvs ~ t + I(t^2) + I(t^3) + I(t^4))
  a <- y_estim$coefficients[1]
  b <- y_estim$coefficients[2]
  c <- y_estim$coefficients[3]
  d <- y_estim$coefficients[4]
  e <- y_estim$coefficients[5]
  
  # --- Résumé du modèle ---
  cat("RÉSUMÉ DE LA RÉGRESSION\n")
  print(summary(y_estim))
  residus     <- residuals(y_estim)
  summary_mod <- summary(y_estim)
  
  # --- DataFrame 1 : Coefficients + p-values + Fisher ---
  coef_df <- as.data.frame(summary_mod$coefficients)
  coef_df <- coef_df[, c("Estimate", "Pr(>|t|)")]
  names(coef_df) <- c("Coefficient", "p_value_coef")
  
  fisher_p <- pf(summary_mod$fstatistic[1],
                 summary_mod$fstatistic[2],
                 summary_mod$fstatistic[3],
                 lower.tail = FALSE)
  
  resultats_modele <- data.frame(
    Variable     = rownames(coef_df),
    Coefficient  = round(coef_df$Coefficient, 5),
    `p-value`    = round(coef_df$p_value_coef, 6),
    Décision     = ifelse(coef_df$p_value_coef < 0.05,
                          "Significatif",
                          "Non significatif"),
    check.names  = FALSE
  )
  
  resultats_modele <- rbind(
    resultats_modele,
    data.frame(
      Variable    = "Test de Fisher (global)",
      Coefficient = round(summary_mod$fstatistic[1], 4),
      `p-value`   = round(fisher_p, 6),
      Décision    = ifelse(fisher_p < 0.05,
                           "Modèle globalement significatif",
                           "Modèle non significatif"),
      check.names = FALSE
    )
  )
  
  save_latex_table(
    x        = resultats_modele,
    filename = "tab_resultats_modele_polynomial",
    caption  = "Significativité du modèle polynomial",
    label    = "tab:resultats_modele_polynomial"
  )
  
  # --- Tests sur les résidus ---
  
  # TEST 0 — Centralité (Student)
  cat("\nCENTRALITE (t de Student)\n")
  t_test <- t.test(residus, mu = 0)
  print(t_test)
  if (t_test$p.value > 0.05) {
    cat("p-value =", round(t_test$p.value,6), "> 0.05 → Moyenne des résidus = 0 à 95%\n")
  } else {
    cat("p-value =", round(t_test$p.value,6), "< 0.05 → Moyenne des résidus ≠ 0 à 95%\n")
  }
  
  # TEST 1 — Homoscédasticité (Breusch-Pagan)
  cat("\nHomoscédasticité (Breusch-Pagan)\n")
  bp <- bptest(y_estim)
  print(bp)
  if (bp$p.value > 0.05) {
    cat("p-value =", round(bp$p.value,6), "> 0.05 → Résidus homoscédastiques à 95%\n")
  } else {
    cat("p-value =", round(bp$p.value,6), "< 0.05 → Hétéroscédasticité détectée à 95%\n")
  }

  # TEST 2 — Indépendance résidus / t
  cat("\nIndépendance résidus / variable exogène\n")
  cor_test <- cor.test(residus, t)
  print(cor_test)
  if (cor_test$p.value > 0.05) {
    cat("p-value =", round(cor_test$p.value,6), "> 0.05 → Résidus indépendants de t à 95%\n")
  } else {
    cat("p-value =", round(cor_test$p.value,6), "< 0.05 → Dépendance détectée à 95%\n")
  }
  
  # TEST 3 — Autocorrélation (Ljung-Box)
  cat("\nAutocorrélation (Ljung-Box)\n")
  lb <- Box.test(residus, lag = 12, type = "Ljung-Box")
  print(lb)
  if (lb$p.value > 0.05) {
    cat("p-value =", round(lb$p.value,6), "> 0.05 → Résidus non autocorrélés à 95%\n")
  } else {
    cat("p-value =", round(lb$p.value,6), "< 0.05 → Autocorrélation détectée à 95%\n")
  }
  
  # TEST 4 — Normalité (Shapiro-Wilk)
  cat("\nNormalité (Shapiro-Wilk)\n")
  sw <- shapiro.test(residus)
  print(sw)
  if (sw$p.value > 0.05) {
    cat("p-value =", round(sw$p.value,6), "> 0.05 → Résidus normalement distribués à 95%\n")
  } else {
    cat("p-value =", round(sw$p.value,6), "< 0.05 → Normalité rejetée à 95%\n")
  }
  
  # --- DataFrame 2 : Résultats des tests avec statistique + décision ---
  resultats_tests <- data.frame(
    Test        = c("Centralité (Student)",
                    "Homoscédasticité (Breusch-Pagan)",
                    "Indépendance résidus / t (Pearson)",
                    "Autocorrélation (Ljung-Box)",
                    "Normalité (Shapiro-Wilk)"),
    Statistique = round(c(
                    as.numeric(t_test$statistic),
                    as.numeric(bp$statistic),
                    as.numeric(cor_test$statistic),
                    as.numeric(lb$statistic),
                    as.numeric(sw$statistic)), 4),
    `p-value`   = round(c(
                    t_test$p.value,
                    bp$p.value,
                    cor_test$p.value,
                    lb$p.value,
                    sw$p.value), 7),
    Décision    = ifelse(
                    c(t_test$p.value, bp$p.value, cor_test$p.value,
                      lb$p.value, sw$p.value) > 0.05,
                    "Ne pas rejeter $H_0$",
                    "Rejeter $H_0$"),
    check.names = FALSE
  )
  
  save_latex_table(
    x        = resultats_tests,
    filename = "tab_resultats_tests_polynomiale",
    caption  = "Tests de validation des résidus --- Modèle polynomial",
    label    = "tab:resultats_tests_polynomiale"
  )
  
  return(list(
    Modele = resultats_modele,
    Tests  = resultats_tests
  ))
}

# Appel
res <- tendance(base2, 12, "additif")
res$Modele
res$Tests
```

# Prévision(décomposition)

```{r prevision_decomposition , dev='png', fig.show='hold'}
prevision <- function(serie, ordre, modele, h, annee_deb, periode_debu) {


  serie_test <- window(base_ensei, start = c(2023,1), end = c(2025,9))

    n <- length(serie)
  
  if (!modele %in% c("additif", "multiplicatif")) {
    stop("Le modèle doit être 'additif' ou 'multiplicatif'")
  }
  if (h <= 0) {
    stop("h doit être un entier positif")
  }
  
  # ── Tendance et coefficients saisonniers ─────────────────────
  tend      <- tendance(serie, ordre, modele)
  tend      <- tend$Modele
  sai_estim <- coef_saisonniers(serie, ordre, modele)
  sai_estim <- as.numeric(sai_estim$Coefficient[1:ordre])
  
  # ── Série CVS ────────────────────────────────────────────────
  if (modele == "additif") {
    y_cvs <- as.numeric(serie) - rep(sai_estim, length.out = n)
  } else {
    y_cvs <- as.numeric(serie) / rep(sai_estim, length.out = n)
  }
  
  # ── Modèle cubique ───────────────────────────────────────────
  t    <- 1:n
  y_lm <- lm(y_cvs ~ t  + I(t^2) + I(t^3) + I(t^4))
  a    <- y_lm$coefficients[1]
  b    <- y_lm$coefficients[2]
  cc   <- y_lm$coefficients[3]
  d    <- y_lm$coefficients[4]
  e    <- y_lm$coefficients[5]
  sigma <- summary(y_lm)$sigma
  
  # ── Tendance estimée ─────────────────────────────────────────
  tendance_estimee <- a + b*t + cc*t^2 + d*t^3 + e*t^4
  
  # ── Série reconstruite ───────────────────────────────────────
  if (modele == "additif") {
    serie_recon <- tendance_estimee + rep(sai_estim, length.out = n)
  } else {
    serie_recon <- tendance_estimee * rep(sai_estim, length.out = n)
  }
  
  # ── Prévision ────────────────────────────────────────────────
  t_futur         <- (n + 1):(n + h)
  tendance_future <- a + b*t_futur + cc*t_futur^2 + d*t_futur^3 + e*t_futur^4
  mois_futur      <- ((t_futur - 1) %% 12) + 1
  sai_futur       <- sai_estim[mois_futur]
  
  if (modele == "additif") {
    prev       <- tendance_future + sai_futur
    prev_lower <- prev - 1.96 * sigma
    prev_upper <- prev + 1.96 * sigma
  } else {
    prev       <- tendance_future * sai_futur
    prev_lower <- prev - 1.96 * sigma * sai_futur
    prev_upper <- prev + 1.96 * sigma * sai_futur
  }
  
  # ── Nommage des prévisions ───────────────────────────────────
  annee_debut <- annee_deb + n %/% 12
  mois_debut  <- (n %% 12) + 1
  etiquettes  <- character(h)
  for (i in 1:h) {
    mois_i        <- ((mois_debut + i - 2) %% 12) + 1
    annee_i       <- annee_debut + (mois_debut + i - 2) %/% 12
    etiquettes[i] <- paste(month.abb[mois_i], annee_i)
  }
  names(prev) <- etiquettes
  
  # ── Affichage console ────────────────────────────────────────
  cat("\n=== PRÉVISION SUR", h, "PÉRIODES ===\n")
  cat("Modèle     :", modele, "\n")
  cat(sprintf("T(t) = %.4f + %.4f*t + %.6f*t² + %.8f*t³ + %.8f*t^4\n\n",
              a, b, cc, d,e))
  print(round(prev, 4))
  
  # ── Séries temporelles ───────────────────────────────────────
  ts_serie    <- ts(serie,            start = periode_debu,               frequency = 12)
  ts_recon    <- ts(serie_recon,      start = periode_debu,               frequency = 12)
  ts_tendance <- ts(tendance_estimee, start = periode_debu,               frequency = 12)
  ts_prev1     <- ts(prev,             start = c(annee_debut, mois_debut),  frequency = 12)
  ts_prev      <- window(ts_prev1,                         end = c(2025,5))
  ts_prev_final <- window(ts_prev1, start= c(2025,6))
  ts_lower    <- ts(prev_lower,       start = c(annee_debut, mois_debut),  frequency = 12)
  ts_upper    <- ts(prev_upper,       start = c(annee_debut, mois_debut),  frequency = 12)
  ts_tend_fut <- ts(tendance_future,  start = c(annee_debut, mois_debut),  frequency = 12)
  
  # ── Palette ──────────────────────────────────────────────────
  col_obs    <- "#2C3E50"
  col_recon  <- "#2980B9"
  col_tend   <- "#8E44AD"
  col_prev   <- "black"
  col_ic     <- "#E74C3C33"
  col_reel   <- "#27AE60"
  col_grille <- "#ECF0F1"
  col_final <- "red"

  
  annee_fin  <- annee_deb + ceiling((n + h) / 12)
  
  # ════════════════════════════════════════════════════════════
  # GRAPHE 1 — Prévision principale
  # ════════════════════════════════════════════════════════════
  
  .plot_prevision <- function() {
    par(bg = "white", mar = c(5, 5, 4, 2), family = "serif")
    plot(ts_serie,
         col  = col_obs, lwd  = 2,
         main = paste("Décomposition classique — Modèle", modele),
         xlim = c(annee_deb, annee_fin),
         ylim = c(83, 112),
         ylab = "IHPC des services d'enseignement (base 2023 = 100)",
         xlab = "Année",
         xaxt = "n", yaxt = "n", bty = "n")
    axis(1, at     = seq(annee_deb, annee_fin),
            labels = seq(annee_deb, annee_fin),
            las = 2, cex.axis = 0.8)
    axis(2, las = 1, cex.axis = 0.85,
         col.axis = "gray30", col = "gray70", tck = -0.02)
    abline(h   = seq(83, 112, by = 5),
           col = col_grille, lty = 1, lwd = 1)
    lines(ts_recon,    col = col_recon, lwd = 1.5, lty = 2)
    lines(ts_tendance, col = col_tend,  lwd = 2,   lty = 1)
    #lines(ts_tend_fut, col = col_tend,  lwd = 2,   lty = 3)
    polygon(c(time(ts_lower), rev(time(ts_upper))),
            c(as.numeric(ts_lower), rev(as.numeric(ts_upper))),
            col = col_ic, border = NA)
    
    lines(ts_lower, col = col_prev, lwd = 1.2, lty = 3)
    lines(ts_upper, col = col_prev, lwd = 1.2, lty = 3)
    
    lines(ts_prev,  col = col_prev, lwd = 2,   lty = 2)
    points(time(ts_prev), as.numeric(ts_prev),
           pch = NA, col = col_prev, cex = 1.2)
    
    lines(ts_prev_final,  col = col_final, lwd = 2,   lty = 3)
points(time(ts_prev_final), as.numeric(ts_prev_final),
       pch = NA, col = col_final, cex = 1.2)

    
    lines(serie_test, col = col_reel, lty = 1, lwd = 2.5)
    points(time(serie_test), as.numeric(serie_test),
           pch = NA, col = col_reel, cex = 1.2)
    
    abline(v   = annee_debut + (mois_debut - 1) / 12,
           col = "gray50", lty = 2, lwd = 1)
    text(x      = annee_debut + (mois_debut - 1) / 12,
         y      =  95,
         labels = "Début prévision",
         srt    = 90, pos = 2,
         col    = "gray50", cex = 0.75)
    legend("topleft",
           legend = c("Série observée", "Série reconstruite",
                      "Tendance", 
                      "Prévision jan2023-mai2025","Prévision_juin-sept_2025", "IC à 95 %",
                      "Valeurs réelles"),
           col    = c(col_obs, col_recon, col_tend,
                      col_prev, col_final,col_prev, col_reel),
           lty    = c(1, 2, 3, 2,2, NA, 1),
           lwd    = c(2, 1.5, 2,3, 2, NA, 2.5),
           pch    = c(NA, NA, NA,NA, NA, NA, NA),
           fill   = c(NA, NA, NA,NA, NA, col_ic, NA),
           border = c(NA, NA, NA,NA, NA, "gray80", NA),
           bty    = "n", cex = 0.75)
    box(col = "gray80", lwd = 0.8)
  }
  
  # ════════════════════════════════════════════════════════════
  # GRAPHE 2 — Diagnostic du modèle lm
  # ════════════════════════════════════════════════════════════
  
  .plot_diagnostic <- function() {
    par(mfrow = c(2,2))
    plot(y_lm)
  }
  
  # ════════════════════════════════════════════════════════════
  # GRAPHE 3 — ACF des résidus
  # ════════════════════════════════════════════════════════════
  
  .plot_acf <- function() {
    acf(residuals(y_lm),
        main = "ACF des résidus du modèle polynomiale",
        lag.max = 36,
        col  = "#2C3E50",
        lwd  = 2)
  }
  
  # ── Sauvegarde PDF ───────────────────────────────────────────
  
  
  pdf(here::here("Output/figures/graphe_prevision_decomp.pdf"),
      width = 8, height = 5)
  .plot_prevision()
  dev.off()
  
  pdf(here::here("Output/figures/graphe_diagnostic_lm_decomp.pdf"),
      width = 8, height = 6)
  .plot_diagnostic()
  dev.off()
  
  pdf(here::here("Output/figures/graphe_acf_residus_decomp.pdf"),
      width = 7, height = 4)
  .plot_acf()
  dev.off()
  
  # ── Affichage dans le HTML ───────────────────────────────────
  .plot_prevision()
  .plot_diagnostic()
  .plot_acf()
  
  # ── Retour ───────────────────────────────────────────────────
  return(invisible(list(
    prevision          = round(prev, 4),
    serie_reconstruite = round(serie_recon, 4),
    tendance           = round(tendance_estimee, 4),
    residus            = residuals(y_lm),
    modele_lm          = y_lm
  )))
}

result <- prevision(base2, 12, "additif", 33, 2015, c(2015,1))
result$prevision
result$serie_reconstruite
```

# Evaluation -- EQM et couverture

```{r}

# ── Tableau 1 : Prévisions vs Valeurs observées ──────────────
#mois_prediction    <- c("Juin 2025","Juillet 2025","Août 2025","Septembre 2025")
  serie_test <- window(base_ensei, start = c(2025,6), end = c(2025,9))

prev_finale <- ts(result$prevision, end = c(2025,9))
 prev_finale <- window(prev_finale, start = c(2025,6), end = c(2025,9))

erreurs_liss_decomposition <- as.numeric(serie_test) - as.numeric(prev_finale)

df_liss_decomposition <- data.frame(
  #Mois                     = mois_prediction,
  Valeur_prévue          = round(as.numeric(prev_finale), 4),
  Valeur_observée        = round(as.numeric(serie_test), 4),
  Erreur          = round(erreurs_liss_decomposition, 4)
  ,
  check.names = FALSE
)

save_latex_table(
  x        = df_liss_decomposition,
  filename = "tab_prevision_vs_observe_décomposition",
  caption  = "Prévisions et valeurs observées --- Prévision par décomposition 
              (Juin--Septembre 2025)",
  label    = "tab:prevision_vs_observe_décomposition"
)

# ── Tableau 2 : EQM  ──────────────────────────────────
EQM_liss_decomposition  <- mean(erreurs_liss_decomposition^2)

rmse_liss_decomposition <- sqrt(EQM_liss_decomposition)

indicateur <- c("EQM", "RMSE")
valeur1 <- c(EQM_liss_decomposition , rmse_liss_decomposition)


 df_eqm_decomposition <- data.frame(
  `Indicateur`       = indicateur,
  `Valeur`      = round(valeur1, 6),
  check.names = FALSE
  )


save_latex_table(
  x        = df_eqm_decomposition,
  filename = "tab_eqm_décomposition",
  caption  = "Erreur quadratique moyenne--- Décomposition",
  label    = "tab:eqm_décomposition"
)

# ── Tableau 3 : Couverture de l'IC à 95 % ───────────────────
l <- length(base1)
ecart_type_decomposition   <- sqrt(mean((base1[1:l] - result$serie_reconstruite[1:l])^2, na.rm = TRUE))
IC_inf_liss_decomposition <- as.numeric(prev_finale) - 1.96 * ecart_type_decomposition
IC_sup_liss_decomposition <- as.numeric(prev_finale) + 1.96 * ecart_type_decomposition
dans_IC_decomposition     <- as.numeric(as.numeric(prev_finale)) >= IC_inf_liss_decomposition &
               as.numeric(prev_finale) <= IC_sup_liss_decomposition
couverture_liss_decomposition <- mean(dans_IC_decomposition)

df_couverture_decomposition <- data.frame(
  #Mois              = mois_prediction,
  `Valeur prédite` = round(as.numeric(prev_finale), 4),
  `Borne inf. IC`   = round(IC_inf_liss_decomposition, 4),
  `Borne sup. IC`   = round(IC_sup_liss_decomposition, 4),
  `Dans l'IC`       = ifelse(dans_IC_decomposition, "Oui", "Non"),
  check.names       = FALSE
)

# Ligne de synthèse
df_couverture_total_decomposition <- rbind(
  df_couverture_decomposition,
  data.frame(
    #Mois              = "Couverture globale",
    `Valeur prédite` = NA,
    `Borne inf. IC`   = NA,
    `Borne sup. IC`   = NA,
    `Dans l'IC`       = paste0(round(couverture_liss_decomposition * 100, 0),
                                "% (",sum(dans_IC_decomposition),"/4)}"),
    check.names       = FALSE
  )
)

save_latex_table(
  x        = df_couverture_total_decomposition,
  filename = "tab_couverture_ic_decomposition",
  caption  = "Couverture de l'intervalle de confiance à 95% --- Prévision par décomposition",
  label    = "tab:couverture_ic_decomposition"
)

# ── Affichage console ────────────────────────────────────────
cat("=== Prévision par décomposition ===\n\n")
cat(sprintf("  EQM              = %.6f\n", EQM_liss_decomposition))
cat(sprintf("  Couverture IC 95%% = %.0f%%  \n",
            couverture_liss_decomposition * 100, sum(dans_IC_decomposition)))
```

# MODELISATION PAR DECOMPOSITION STOCHASTIQUE

# Désaisonnalisation de la série

```{r}
base2 <- window(base_ensei, start = c(2015,1), end = c(2022,12))
n <- length(base2)
coef_saison <- coef_saisonniers(base2, 12, "additif")
coef_saison<- as.numeric(coef_saison$Coefficient[1:12])

serie_cvs <- as.numeric(base2) - rep(coef_saison, length.out = n)


```

# Vérification de la stationnarité de la série

```{r tests_stationnarite}
# ── Tests ADF sur serie_cvs ───────────────────────────────────
#adf_explo1 <- adf.test(serie_cvs, alternative = "explosive")
#adf_stati1 <- adf.test(serie_cvs, alternative = "stationary")


adf_explo1 <- adf.test(base2, alternative = "explosive")
adf_stati1 <- adf.test(base2, alternative = "stationary")



# ── Data frame des résultats ──────────────────────────────────
df_stationnaire1 <- data.frame(
  Hypothèse_nulle      = c("Série non stationnaire (phi = 1)",
                            "Série non stationnaire (phi = 1)"),
  Hypothèse_alternative = c("Explosive (phi > 1)",
                             "Stationnaire (phi < 1)"),
  Statistique          = c(round(adf_explo1$statistic, 4),
                            round(adf_stati1$statistic, 4)),
  `p-value`            = c(round(adf_explo1$p.value, 4),
                            round(adf_stati1$p.value, 4)),
  Lag                  = c(adf_explo1$parameter,
                            adf_stati1$parameter),
  Décision             = c(
    ifelse(adf_explo1$p.value < 0.05,
           "Rejeter H_0",
           "Ne pas rejeter H_0"),
    ifelse(adf_stati1$p.value < 0.05,
           "Rejeter H_0",
           "Ne pas rejeter H_0")
  ),
  check.names = FALSE
)

# ── Sauvegarde ───────────────────────────────────────────────
save_latex_table(
  x        = df_stationnaire1,
  filename = "tab_tests_stationnaire1_cvs",
  caption  = "Tests de Dickey-Fuller augmenté (ADF) sur la série CVS",
  label    = "tab:tests_stationnaire1_cvs"
)

print(df_stationnaire1)
```

Nous avons un modèle à tendance stochastique. Nous allons le stationnariser par différentiations successives.

# Différenciation

```{r }

#d1_serie_cvs <- diff(serie_cvs)

d1_serie_cvs <- diff(base2,differences=1)
#d1_serie_cvs <- diff(diff(base2, lag=12), differences=1)

adf_explo2 <- adf.test(d1_serie_cvs, alternative= "explosive")
adf_stati2 <- adf.test(d1_serie_cvs, alternative= "stationary")



#La série ne présente plus de racine unitaire
#Nous avons une série stationnaire car la p_value <0.05 donc phi!=1

# ── Data frame des résultats ──────────────────────────────────
df_stationnaire2 <- data.frame(
  Hypothèse_nulle      = c("Série non stationnaire (phi = 1)",
                            "Série non stationnaire (phi = 1)"),
  Hypothèse_alternative = c("Explosive (phi > 1)",
                             "Stationnaire (phi < 1)"),
  Statistique          = c(round(adf_explo2$statistic, 4),
                            round(adf_stati2$statistic, 4)),
  `p-value`            = c(round(adf_explo2$p.value, 4),
                            round(adf_stati2$p.value, 4)),
  Lag                  = c(adf_explo2$parameter,
                            adf_stati2$parameter),
  Décision             = c(
    ifelse(adf_explo2$p.value < 0.05,
           "Rejeter H_0",
           "Ne pas rejeter H_0"),
    ifelse(adf_stati2$p.value < 0.05,
           "Rejeter H_0",
           "Ne pas rejeter H_0")
  ),
  check.names = FALSE
)

# ── Sauvegarde ───────────────────────────────────────────────
save_latex_table(
  x        = df_stationnaire2,
  filename = "tab_tests_stationnaire2_cvs",
  caption  = "Tests de Dickey-Fuller augmenté (ADF) sur la série différenciée",
  label    = "tab:tests_stationnaire2_cvs"
)

print(df_stationnaire2)
  
  
```

# Etude des fonctions d'autocorrélation (ACF et le PACF)

```{r graph ACF_PACF}

par(mfrow=c(1,2))
acf(d1_serie_cvs, lag.max = 24)
pacf(d1_serie_cvs,lag.max = 24)
par(mfrow=c(1,1))

```

# Choix du modèle sarima

```{r arima_modelisation, dev='png', fig.show='hold'}

# ── Modèles candidats ────────────────────────────────────────
#m1 <-   arima(base2, order = c(1, 1, 1))

m1 <- arima(base2, order = c(2,1,2), seasonal = list(order = c(2,0,1), period = 12))
  #arima(serie_cvs, order = c(1, 1, 0))
m2 <- arima(base2, order = c(0,1,0), seasonal = list(order = c(2,0,1), period = 12))
m3 <- arima(base2, order = c(2,1,0), seasonal = list(order = c(2,0,1), period = 12))


# ── Significativité des coefficients ─────────────────────────
noms <- c("SARIMA(2,1,2)(2,0,1)[12]", "SARIMA(0,1,0)(2,0,1)[12]", "SARIMA(1,1,1)(2,0,1)[12]")

for (i in seq_along(list(m1,m2,m3))) {
  m      <- list(m1,m2,m3)[[i]]
  tstat  <- m$coef / sqrt(diag(m$var.coef))
  pvalue <- 2 * (1 - pnorm(abs(tstat)))
  cat("===", noms[i], "===\n")
  print(round(pvalue, 4))
  cat("\n")
}

# ── Comparaison AIC / BIC ─────────────────────────────────────
df_aic_bic <- data.frame(
  Modèle = noms,
  AIC    = round(c(AIC(m1), AIC(m2), AIC(m3)), 4),
  BIC    = round(c(BIC(m1), BIC(m2), BIC(m3)), 4)
)

save_latex_table(
  x        = df_aic_bic,
  filename = "tab_selection_arima",
  caption  = "Comparaison des modèles ARIMA candidats (AIC / BIC)",
  label    = "tab:selection_arima"
)
print(df_aic_bic)
# ── Diagnostic : sauvegarde PDF + PNG ────────────────────────
modeles      <- list(m1, m2, m3)
noms_fichier <- c("sarima1", "sarima2", "sarima3")

for (i in seq_along(modeles)) {

  # ── PDF ──────────────────────────────────────────────────
  pdf(here::here("Output/figures",
                 paste0("graphe_diagnostic_", noms_fichier[i], ".pdf")),
      width = 8, height = 6)
  tsdiag(modeles[[i]],
         main = paste("Diagnostic —", noms[i]))
  dev.off()

  # ── PNG ──────────────────────────────────────────────────
  png(here::here("Output/figures",
                 paste0("graphe_diagnostic_", noms_fichier[i], ".png")),
      width = 800, height = 600, res = 100)
  tsdiag(modeles[[i]],
         main = paste("Diagnostic —", noms[i]))
  dev.off()

  # ── Affichage HTML ────────────────────────────────────────
  tsdiag(modeles[[i]],
         main = paste("Diagnostic —", noms[i]))
}

modele_retenu <-m2
cat("\n=== MODÈLE RETENU : SARIMA(0,1,0)(2,0,1)[12]===\n")
print(summary(modele_retenu))

```

# Prévision

```{r arima_prevision, dev='png', fig.show='hold'}


h <- 33

n <- length(base2)
t <- 1:n

  serie_test <- window(base_ensei, start = c(2023,1), end = c(2025,9))


# ── Coefficients saisonniers ─────────────────────────────────
sai_estim  <- coef_saisonniers(base2, 12, "additif")
sai_estim  <- as.numeric(sai_estim$Coefficient[1:12])

# ── Prévision ARIMA ──────────────────────────────────────────
prev_arima <- predict(modele_retenu, n.ahead = h)
prev_cvs   <- as.numeric(prev_arima$pred)
prev_se    <- as.numeric(prev_arima$se)


# ── Saisonnalité future ───────────────────────────────────────

t_futur         <- (n + 1):(n + h)
mois_futur <- ((t_futur - 1) %% 12) + 1
sai_futur  <- sai_estim[mois_futur]

# ── Prévision finaleSARIMA(1,2,3)(1,1,0)[12] + sai_futur ──
prevision  <- prev_cvs + sai_futur
prev_lower <- prevision - qnorm(0.975) * prev_se
prev_upper <- prevision +qnorm(0.975) * prev_se

# ── Nommage ───────────────────────────────────────────────────
annee_debut <- 2015 + n %/% 12
mois_debut  <- (n %% 12) + 1
etiquettes  <- character(h)
for (i in 1:h) {
  mois_i        <- ((mois_debut + i - 2) %% 12) + 1
  annee_i       <- annee_debut + (mois_debut + i - 2) %/% 12
  etiquettes[i] <- paste(month.abb[mois_i], annee_i)
}
names(prevision) <- etiquettes

cat("=== PRÉVISION ===\n")
print(round(prevision, 4))

# ── Série reconstruite ───────────────────────────────────────
serie_recon_ar <- as.numeric(fitted(modele_retenu)) + rep(sai_estim, length.out = n)

# ── Séries temporelles ────────────────────────────────────────
ts_base    <- ts(base2,          start = c(2015,1),           frequency = 12)
ts_recon   <- ts(serie_recon_ar, start = c(2015,1),           frequency = 12)
ts_prev1    <- ts(prevision,      start = c(annee_debut, mois_debut), frequency = 12)
ts_prev <- window(ts_prev1, end = c(2025,5))
ts_prev_final <- window(ts_prev1, start= c(2025,6))
ts_lower   <- ts(prev_lower,     start = c(annee_debut, mois_debut), frequency = 12)
ts_upper   <- ts(prev_upper,     start = c(annee_debut, mois_debut), frequency = 12)


# ── Palette ───────────────────────────────────────────────────
col_obs   <- "#2C3E50"
col_recon <- "#2980B9"
col_prev  <- "black"
col_ic    <- "#E74C3C33"
col_reel  <- "#27AE60"
col_final <- "red"

# ── Graphe ───────────────────────────────────────────────────
pdf(here::here("Output/figures/graphe_prevision_arima.pdf"),
    width = 8, height = 5)

par(bg = "white", mar = c(5,5,4,2), family = "serif")

plot(ts_base,
     col  = col_obs, lwd = 2,
     xlim = c(2015, 2026.2),
     ylim = c(83, 112),
     main = "Prévision SARIMA(0,1,0)(2,0,1)[12] + saisonnalité",
     ylab = "IHPC (base 2023 = 100)",
     xlab = "Année",
     xaxt = "n", yaxt = "n", bty = "n")

axis(1, at = seq(2015,2026), labels = seq(2015,2026),
     las = 2, cex.axis = 0.8)
axis(2, las = 1, cex.axis = 0.85,
     col.axis = "gray30", col = "gray70", tck = -0.02)

abline(h   = seq(83,112, by=5),
       col = "#ECF0F1", lty = 1, lwd = 1)

lines(ts_recon, col = col_recon, lwd = 1.5, lty = 2)

polygon(c(time(ts_lower), rev(time(ts_upper))),
        c(as.numeric(ts_lower), rev(as.numeric(ts_upper))),
        col = col_ic, border = NA)

lines(ts_lower, col = col_prev, lwd = 1.2, lty = 3)
lines(ts_upper, col = col_prev, lwd = 1.2, lty = 3)

lines(ts_prev,  col = col_prev, lwd = 2,   lty = 3)
points(time(ts_prev), as.numeric(ts_prev),
       pch = NA, col = col_prev, cex = 1.2)

lines(ts_prev_final,  col = col_final, lwd = 2,   lty = 3)
points(time(ts_prev_final), as.numeric(ts_prev_final),
       pch = NA, col = col_final, cex = 1.2)

lines(serie_test, col = col_reel, lwd = 2, lty = 2)
points(time(serie_test), as.numeric(serie_test),
       pch = NA, col = col_reel, cex = 1.2)



abline(v   = 2025 + 5/12,
       col = "gray50", lty = 2, lwd = 1)
text(x      = 2025 + 5/12,
     y      = 100,
     labels = "Début de la prévision",
     col    = "gray50",
     cex    = 0.7,
     pos    = 2,    # pos=2 → texte à gauche de la ligne
     srt    = 90)


legend("topleft",
       legend = c("Série observée", "Série reconstruite",
                  "Prévision jan2023-mai2025","Prévision_juin-sept_2025", "IC à 95%", "Valeurs réelles"),
       col    = c(col_obs, col_recon, col_prev,col_final, col_prev, col_reel),
       lty    = c(1,2,2.5,3,NA,1), lwd = c(2,1.5,2,2,NA,2.5),
       pch    = c(NA,NA,NA,NA,NA,NA),
       fill   = c(NA,NA,NA,NA,col_ic,NA),
       border = c(NA,NA,NA,NA,"gray80",NA),
       bty    = "n", cex = 0.75)

box(col = "gray80", lwd = 0.8)
dev.off()

# Affichage HTML
par(bg = "white", mar = c(5,5,4,2), family = "serif")
plot(ts_base,
     col  = col_obs, lwd = 2,
     xlim = c(2015, 2026.2),
     ylim = c(83, 112),
     main = "Prévision SARIMA(0,1,0)(2,0,1)[12] + saisonnalité",
     ylab = "IHPC (base 2023 = 100)",
     xlab = "Année",
     xaxt = "n", yaxt = "n", bty = "n")
axis(1, at = seq(2015,2026), labels = seq(2015,2026),
     las = 2, cex.axis = 0.8)

axis(2, las = 1, cex.axis = 0.85,
     col.axis = "gray30", col = "gray70", tck = -0.02)

abline(h = seq(83,112,by=5), col = "#ECF0F1", lty=1, lwd=1)

lines(ts_recon, col = col_recon, lwd = 1.5, lty = 2)

polygon(c(time(ts_lower), rev(time(ts_upper))),
        c(as.numeric(ts_lower), rev(as.numeric(ts_upper))),
        col = col_ic, border = NA)

lines(ts_lower, col = col_prev, lwd = 1.2, lty = 3)
lines(ts_upper, col = col_prev, lwd = 1.2, lty = 3)

lines(ts_prev,  col = col_prev, lwd = 2,   lty = 2.5)
points(time(ts_prev), as.numeric(ts_prev),
       pch = NA, col = col_prev, cex = 1.2)

lines(ts_prev_final,  col = col_final, lwd = 2,   lty = 3)
points(time(ts_prev_final), as.numeric(ts_prev_final),
       pch = NA, col = col_final, cex = 1.2)

lines(serie_test, col = col_reel, lwd = 2, lty = 3)
points(time(serie_test), as.numeric(serie_test),
       pch = NA, col = col_reel, cex = 1.2)

abline(v   = 2025 + 5/12,
       col = "gray50", lty = 2, lwd = 1)
text(x      = 2025 + 5/12,
     y      = 100,
     labels = "Début de la prévision",
     col    = "gray50",
     cex    = 0.7,
     pos    = 2,    # pos=2 → texte à gauche de la ligne
     srt    = 90)



legend("topleft",
       legend = c("Série observée", "Série reconstruite",
                  "Prévision jan2023-mai2025","Prévision_juin-sept_2025", "IC à 95%", "Valeurs réelles"),
       col    = c(col_obs, col_recon, col_prev,col_final, col_prev, col_reel),
       lty    = c(1,2,2.5,3,NA,1), lwd = c(2,1.5,2,2,NA,2.5),
       pch    = c(NA,NA,NA,NA,NA,NA),
       fill   = c(NA,NA,NA,NA,col_ic,NA),
       border = c(NA,NA,NA,NA,"gray80",NA),
       bty    = "n", cex = 0.75)
box(col = "gray80", lwd = 0.8)

# ── Tableau des prévisions ────────────────────────────────────
df_prev_arima <- data.frame(
  Mois              = etiquettes,
  `Prévision`       = round(prevision, 4),
  `Borne inf. IC`   = round(prev_lower, 4),
  `Borne sup. IC`   = round(prev_upper, 4),
  check.names       = FALSE
)

save_latex_table(
  x        = df_prev_arima,
  filename = "tab_prevision_arima",
  caption  = "Prévisions  SARIMA(0,1,0)(2,0,1)[12]--- Juin--Septembre 2025",
  label    = "tab:prevision_arima"
)
```

# Evaluation -- EQM et couverture

```{r}

# ── Tableau 1 : Prévisions vs Valeurs observées ──────────────
#mois_prediction    <- c("Juin 2025","Juillet 2025","Août 2025","Septembre 2025")
serie_teste <- window(base_ensei, start = c(2025,6), end = c(2025,9))

#ts_prev1    <- ts(prevision,      start = c(annee_debut, mois_debut), frequency = 12)
#ts_prev_final <- window(ts_prev1, start= c(2025,6), end = c(2025,9))


erreurs_liss_arima <- as.numeric(serie_teste) - as.numeric(ts_prev_final)

df_liss_arima <- data.frame(
 # Mois                     = mois_prediction,
  Valeur_prévue          = round(as.numeric(ts_prev_final), 4),
  Valeur_observée        = round(as.numeric(serie_teste), 4),
  Erreur          = round(erreurs_liss_arima, 4),
  check.names = FALSE
)
print(df_liss_arima)

save_latex_table(
  x        = df_liss_arima,
  filename = "tab_prevision_vs_observe_arima",
  caption  = "Prévisions et valeurs observées --- Prévision aima
              (Juin--Septembre 2025)",
  label    = "tab:prevision_vs_observe_arima"
)

# ── Tableau 2 : EQM  ──────────────────────────────────
EQM_liss_arima  <- mean(erreurs_liss_arima^2)

rmse_liss_arima <- sqrt(EQM_liss_arima)

indicateur <- c("EQM", "RMSE")
valeur2 <- c(EQM_liss_arima , rmse_liss_arima)


 df_eqm_arima <- data.frame(
  `Indicateur`       = indicateur,
  `Valeur`      = round(valeur2, 6),
  check.names = FALSE
  )

print(df_eqm_arima)

save_latex_table(
  x        = df_eqm_arima,
  filename = "tab_eqm_arima",
  caption  = "Erreur quadratique moyenne--- Sarima",
  label    = "tab:eqm__arima"
)

# ── Tableau 3 : Couverture de l'IC à 95 % ───────────────────
l <- length(base1)
ecart_type_arima   <- sqrt(mean((base1[1:l] - serie_recon_ar[1:l])^2, na.rm = TRUE))
IC_inf_liss_arima <- as.numeric(ts_prev_final) - 1.96 * ecart_type_arima
IC_sup_liss_arima <- as.numeric(ts_prev_final) + 1.96 * ecart_type_arima
dans_IC_arima     <- as.numeric(ts_prev_final) >= IC_inf_liss_arima &
               as.numeric(ts_prev_final) <= IC_sup_liss_arima
couverture_liss_arima <- mean(dans_IC_arima)

df_couverture_arima<- data.frame(
 # Mois              = mois_prediction,
  `Valeur prédite` = round(as.numeric(ts_prev_final), 4),
  `Borne inf. IC`   = round(IC_inf_liss_arima, 4),
  `Borne sup. IC`   = round(IC_sup_liss_arima ,4),
  `Dans l'IC`       = ifelse(dans_IC_arima, "Oui", "Non"),
  check.names       = FALSE
)



# Ligne de synthèse
df_couverture_total_arima <- rbind(
  df_couverture_arima,
  data.frame(
    #Mois              = "Couverture globale",
    `Valeur prédite` = NA,
    `Borne inf. IC`   = NA,
    `Borne sup. IC`   = NA,
    `Dans l'IC`       = paste0(round(couverture_liss_arima * 100, 0),
                                "% (",sum(dans_IC_arima),"/4)}"),
    check.names       = FALSE
  )
)

print(df_couverture_total_arima)

save_latex_table(
  x        = df_couverture_total_arima,
  filename = "tab_couverture_ic_arima",
  caption  = "Couverture de l'intervalle de confiance à 95% --- Prévision SARIMA",
  label    = "tab:couverture_ic_arima"
)

# ── Affichage console ────────────────────────────────────────
cat("=== Prévision par décomposition ===\n\n")
cat(sprintf("  EQM              = %.6f\n", EQM_liss_arima))
cat(sprintf("  Couverture IC 95%% = %.0f%%  \n",
            couverture_liss_arima * 100, sum(dans_IC_arima)))
```

# Comparaison des prévisions

```{r comparaison_approches}
approche <- c("Lissage exponentiel (Holt-Winters)",
              "Décomposition classique",
              "Modélisation stochastique (SARIMA)")

eqm  <- c(EQM_liss_HOLT_WINTERS,
           EQM_liss_decomposition,
           EQM_liss_arima)

rmse <- sqrt(eqm)

couverture <- c(
  paste0(round(couverture_liss_HOLT_WINTERS         * 100, 0), "%"),
  paste0(round(couverture_liss_decomposition * 100, 0), "%"),
  paste0(round(couverture_liss_arima * 100, 0), "%")
)

df_comparaison <- data.frame(
  `Approche`              = approche,
  `EQM`                   = round(eqm,  6),
  `RMSE`                  = round(rmse, 6),
  `Couverture IC (95\\%)` = couverture,
  check.names             = FALSE
)

print(df_comparaison)

save_latex_table(
  x        = df_comparaison,
  filename = "tab_comparaison_approche",
  caption  = "Comparaison des approches de modélisation 
              (Juin--Septembre 2025)",
  label    = "tab:comparaison_approche"
)
```

#Prévision d'octobre à décembre 2025

# Prévision

```{r arima_prevision_finale, dev='png', fig.show='hold'}


h <- 36

n <- length(base2)
t <- 1:n

  serie_test <- window(base_ensei, start = c(2023,1), end = c(2025,9))


# ── Coefficients saisonniers ─────────────────────────────────
sai_estim  <- coef_saisonniers(base2, 12, "additif")
sai_estim  <- as.numeric(sai_estim$Coefficient[1:12])

# ── Prévision ARIMA ──────────────────────────────────────────
prev_arima <- predict(modele_retenu, n.ahead = h)
prev_cvs   <- as.numeric(prev_arima$pred)
prev_se    <- as.numeric(prev_arima$se)


# ── Saisonnalité future ───────────────────────────────────────

t_futur         <- (n + 1):(n + h)
mois_futur <- ((t_futur - 1) %% 12) + 1
sai_futur  <- sai_estim[mois_futur]

# ── Prévision finaleSARIMA(1,2,3)(1,1,0)[12] + sai_futur ──
prevision  <- prev_cvs + sai_futur
prev_lower <- prevision - qnorm(0.975) * prev_se
prev_upper <- prevision +qnorm(0.975) * prev_se

# ── Nommage ───────────────────────────────────────────────────
annee_debut <- 2015 + n %/% 12
mois_debut  <- (n %% 12) + 1
etiquettes  <- character(h)
for (i in 1:h) {
  mois_i        <- ((mois_debut + i - 2) %% 12) + 1
  annee_i       <- annee_debut + (mois_debut + i - 2) %/% 12
  etiquettes[i] <- paste(month.abb[mois_i], annee_i)
}
names(prevision) <- etiquettes

cat("=== PRÉVISION ===\n")
print(round(prevision, 4))

# ── Série reconstruite ───────────────────────────────────────
serie_recon_ar <- as.numeric(fitted(modele_retenu)) + rep(sai_estim, length.out = n)

# ── Séries temporelles ────────────────────────────────────────
ts_base    <- ts(base2,          start = c(2015,1),           frequency = 12)
ts_recon   <- ts(serie_recon_ar, start = c(2015,1),           frequency = 12)
ts_prev1    <- ts(prevision,      start = c(annee_debut, mois_debut), frequency = 12)
ts_prev <- window(ts_prev1, end = c(2025,5))

ts_prev_final <- window(ts_prev1, start= c(2025,6))
ts_lower   <- ts(prev_lower,     start = c(annee_debut, mois_debut), frequency = 12)
ts_upper   <- ts(prev_upper,     start = c(annee_debut, mois_debut), frequency = 12)


# ── Palette ───────────────────────────────────────────────────
col_obs   <- "#2C3E50"
col_recon <- "#2980B9"
col_prev  <- "black"
col_ic    <- "#E74C3C33"
col_reel  <- "#27AE60"
col_final <- "red"

# ── Graphe ───────────────────────────────────────────────────
pdf(here::here("Output/figures/graphe_prevision_arima_finale.pdf"),
    width = 8, height = 5)

par(bg = "white", mar = c(5,5,4,2), family = "serif")

plot(ts_base,
     col  = col_obs, lwd = 2,
     xlim = c(2015, 2026.2),
     ylim = c(83, 112),
     main = "Prévision SARIMA(0,1,0)(2,0,1)[12] + saisonnalité",
     ylab = "IHPC (base 2023 = 100)",
     xlab = "Année",
     xaxt = "n", yaxt = "n", bty = "n")

axis(1, at = seq(2015,2026), labels = seq(2015,2026),
     las = 2, cex.axis = 0.8)
axis(2, las = 1, cex.axis = 0.85,
     col.axis = "gray30", col = "gray70", tck = -0.02)

abline(h   = seq(83,112, by=5),
       col = "#ECF0F1", lty = 1, lwd = 1)

lines(ts_recon, col = col_recon, lwd = 1.5, lty = 2)

polygon(c(time(ts_lower), rev(time(ts_upper))),
        c(as.numeric(ts_lower), rev(as.numeric(ts_upper))),
        col = col_ic, border = NA)

lines(ts_lower, col = col_prev, lwd = 1.2, lty = 3)
lines(ts_upper, col = col_prev, lwd = 1.2, lty = 3)

lines(ts_prev,  col = col_prev, lwd = 2,   lty = 3)
points(time(ts_prev), as.numeric(ts_prev),
       pch = NA, col = col_prev, cex = 1.2)

lines(ts_prev_final,  col = col_final, lwd = 2,   lty = 3)
points(time(ts_prev_final), as.numeric(ts_prev_final),
       pch = NA, col = col_final, cex = 1.2)

lines(serie_test, col = col_reel, lwd = 2, lty = 2)
points(time(serie_test), as.numeric(serie_test),
       pch = NA, col = col_reel, cex = 1.2)



abline(v   = 2025 + 9/12,
       col = "gray50", lty = 2, lwd = 1)
text(x      = 2025 + 9/12,
     y      = 100,
     labels = "Début de la prévision",
     col    = "gray50",
     cex    = 0.7,
     pos    = 2,    # pos=2 → texte à gauche de la ligne
     srt    = 90)


legend("topleft",
       legend = c("Série observée", "Série reconstruite",
                  "Prévision janvier2023-septembre2025","Prévision_octobre-décembre_2025", "IC à 95%", "Valeurs réelles"),
       col    = c(col_obs, col_recon, col_prev,col_final, col_prev, col_reel),
       lty    = c(1,2,2.5,3,NA,1), lwd = c(2,1.5,2,2,NA,2.5),
       pch    = c(NA,NA,NA,NA,NA,NA),
       fill   = c(NA,NA,NA,NA,col_ic,NA),
       border = c(NA,NA,NA,NA,"gray80",NA),
       bty    = "n", cex = 0.75)

box(col = "gray80", lwd = 0.8)
dev.off()

# Affichage HTML
par(bg = "white", mar = c(5,5,4,2), family = "serif")
plot(ts_base,
     col  = col_obs, lwd = 2,
     xlim = c(2015, 2026.2),
     ylim = c(83, 112),
     main = "Prévision SARIMA(0,1,0)(2,0,1)[12] + saisonnalité",
     ylab = "IHPC (base 2023 = 100)",
     xlab = "Année",
     xaxt = "n", yaxt = "n", bty = "n")
axis(1, at = seq(2015,2026), labels = seq(2015,2026),
     las = 2, cex.axis = 0.8)

axis(2, las = 1, cex.axis = 0.85,
     col.axis = "gray30", col = "gray70", tck = -0.02)

abline(h = seq(83,112,by=5), col = "#ECF0F1", lty=1, lwd=1)

lines(ts_recon, col = col_recon, lwd = 1.5, lty = 2)

polygon(c(time(ts_lower), rev(time(ts_upper))),
        c(as.numeric(ts_lower), rev(as.numeric(ts_upper))),
        col = col_ic, border = NA)

lines(ts_lower, col = col_prev, lwd = 1.2, lty = 3)
lines(ts_upper, col = col_prev, lwd = 1.2, lty = 3)

lines(ts_prev,  col = col_prev, lwd = 2,   lty = 2.5)
points(time(ts_prev), as.numeric(ts_prev),
       pch = NA, col = col_prev, cex = 1.2)

lines(ts_prev_final,  col = col_final, lwd = 2,   lty = 3)
points(time(ts_prev_final), as.numeric(ts_prev_final),
       pch = NA, col = col_final, cex = 1.2)

lines(serie_test, col = col_reel, lwd = 2, lty = 3)
points(time(serie_test), as.numeric(serie_test),
       pch = NA, col = col_reel, cex = 1.2)

abline(v   = 2025 + 9/12,
       col = "gray50", lty = 2, lwd = 1)
text(x      = 2025 +9/12,
     y      = 100,
     labels = "Début de la prévision",
     col    = "gray50",
     cex    = 0.7,
     pos    = 2,    # pos=2 → texte à gauche de la ligne
     srt    = 90)



legend("topleft",
       legend = c("Série observée", "Série reconstruite",
                  "Prévision janvier2023-septembre2025","Prévision_octobre-décembre_2025", "IC à 95%", "Valeurs réelles"),
       col    = c(col_obs, col_recon, col_prev,col_final, col_prev, col_reel),
       lty    = c(1,2,2.5,3,NA,1), lwd = c(2,1.5,2,2,NA,2.5),
       pch    = c(NA,NA,NA,NA,NA,NA),
       fill   = c(NA,NA,NA,NA,col_ic,NA),
       border = c(NA,NA,NA,NA,"gray80",NA),
       bty    = "n", cex = 0.75)
box(col = "gray80", lwd = 0.8)

# ── Tableau des prévisions ────────────────────────────────────
ts_prev2    <-window(ts_prev1,start= c(2025,10), end = c(2025,12))


df_prev_arima_finale <- data.frame(
  Mois              = c("Octobre 2025", "Novembre 2025", "Décembre 2025"),
  `Prévision`       = round(as.numeric(ts_prev2), 4),
  check.names       = FALSE
)

print(df_prev_arima_finale)
save_latex_table(
  x        = df_prev_arima_finale,
  filename = "tab_prevision_arima_finale",
  caption  = "Prévisions  SARIMA(0,1,0)(2,0,1)[12]--- octobre-décembre 2025",
  label    = "tab:prevision_arima_finale"
)
```
